臺灣宜蘭地方法院刑事判決
110年度易字第482號
公  訴  人  臺灣宜蘭地方檢察署檢察官
被      告  謝正倫


            隋明昌




上列被告因詐欺等案件，經檢察官提起公訴（109年度偵字第719
6號、110年度偵字第7165號），本院判決如下： 
    主  文
謝正倫共同犯侵占遺失物罪，處罰金新臺幣參仟元，如易服勞役
，以新臺幣壹仟元折算壹日。未扣案之犯罪所得新臺幣柒拾柒元
沒收，於全部或一部不能沒收或不宜執行沒收時，追徵其價額。
隋明昌共同犯侵占遺失物罪，處罰金新臺幣肆仟元，如易服勞役
，以新臺幣壹仟元折算壹日。未扣案之犯罪所得新臺幣參佰玖拾
柒元沒收，於全部或一部不能沒收或不宜執行沒收時，追徵其價
額。
    事  實
隋明昌於民國109年8月7日前之某日時，在不詳地點拾獲蔡依真
  遺失之玉山銀行悠遊聯名信用卡（信用卡號：0000-0000-0000
  -0000號、悠遊卡號：0000-0000-0000-0000號）1張，竟與謝
  正倫共同意圖為自己不法之所有，基於侵占遺失物之犯意聯絡
  ，將之侵占入己，而先於109年8月7日晚間9時18分許，共同前
  往宜蘭縣○○市○○路○段00號統一超商農專門市，推由謝正倫持
  前開侵占之悠遊聯名信用卡，使用其悠遊卡功能，以感應付款
  之方式，購買新臺幣（下同）30元之核桃吐司1條，再於同日
  晚間10時10分許，共同前往前址統一超商農專門市，推由隋明
  昌持前開侵占之悠遊聯名信用卡，使用其悠遊卡功能，以感應
  付款之方式，購買總計新臺幣（下同）444元之亞培安素高鈣3
  瓶、亞培安素菁選2瓶、樂迪香菸1包，而花費前開悠遊卡內原
  有之儲值金額總計474元。嗣經蔡依真接獲上開消費之電子發
  票通知，始查悉上情。
案經蔡依真訴由宜蘭縣政府警察局宜蘭分局報告臺灣宜蘭地方
  檢察署檢察官偵查後起訴。
    理  由
證據能力：按被告以外之人於審判外之言詞或書面陳述，除法
  律有規定者外，不得作為證據。被告以外之人於審判外之陳述
  ，雖不符同法第159條之1至第159條之4之規定，而經當事人於
  審判程序同意作為證據，法院審酌該言詞陳述或書面陳述作成
  時之情況，認為適當者，亦得為證據；當事人、代理人或辯護
  人於法院調查證據時，知有第159條第1項不得為證據之情形，
  而未於言詞辯論終結前聲明異議者，視為有前項之同意，刑事
  訴訟法第159條第1項、第159條之5第1項、第2項分別定有明文
  。本判決下列所引用被告以外之人於審判外之陳述，檢察官、
  被告謝正倫、隋明昌在本院審理時均未爭執其證據能力，且迄
  於言詞辯論終結前均未聲明異議，復經本院審酌前開陳述作成
  時之情況，並無違法不當情事，因認具證據能力。又本案認定
  事實之其餘非供述證據，並無證據證明係公務員違背法定程序
  所取得，依同法第158條之4反面解釋，亦均有證據能力，核先
  敘明。
認定事實所憑之證據及理由：前揭犯罪事實，業據被告隋明昌
  、謝正倫於本院審理時均坦承不諱（易卷第63至73、113至121
  頁），核與告訴人蔡依真於警詢之指訴情節大致相符（偵卷第
  6至7頁），並有悠遊卡股份有限公司函附之消費紀錄1紙、告
  訴人提出之電子發票翻拍相片2紙及監視器翻拍相片27紙附卷
  可稽（偵卷第9至10、16至29、76至77頁），足認被告2人出於
  任意性之自白核與事實相符，得作為認定事實之依據。本件事
  證明確，被告2人犯行洵堪認定，均應依法論科。
論罪科刑：
㈠核被告2人所為，均係犯刑法第337條之侵占遺失物罪。
㈡按侵占後就所得財物加以變賣或實現其經濟價值，本屬事後處
  分贓物之當然結果，若未能證明行為人另有何施用詐術之行為
  ，即不另構成犯罪（最高法院86年度台非字第5號、86年度台
  上字第2358號判決意旨參照）；次按行為人於完成犯罪行為後
  ，為確保或利用行為之結果，而另為犯罪行為時，倘另為之犯
  罪行為係前一行為之延續，且未加深前一行為造成之損害或引
  發新的法益侵害，按之學理上所謂之「不罰之後行為」（或稱
  與罰後行為），應僅就前一行為予以評價而論以一罪（最高法
  院100年度台上字第6621號判決意旨參照）。又實質上一罪係
  指實際上雖存有數個單純一罪，卻因具有實質上之一體性，而
  應僅適用一個刑罰加以處斷之情況；其成立與否之判斷學說眾
  多，除同質性常見之集合犯外，在異質性實質一罪之情形，不
  脫是否為與罰前行為、與罰後行為、法益侵害一體性或被害法
  益同一性等基準，而以吸收關係論以一罪（最高法院106年度
  台上字第1936號判決意旨參照）。又法院就檢察官起訴之犯罪
  事實，倘認有高度行為、低度行為、重行為、輕行為、某罪為
  他罪之部分行為或階段行為，或甲罪已含乙罪之性質等吸收關
  係，而僅論以較重之罪名時，其較輕之罪名已包含於較重之罪
  名內論擬，僅不另行單獨論罪而已，並非謂較輕罪名之部分，
  不成立犯罪，自不能再就檢察官所引用之罪名諭知無罪，或於
  理由內說明不另為無罪之諭知（最高法院95年度台上字第5432
  號、104 年度台上字第3010號判決意旨參照）。經查：
⑴悠遊卡記名與否，主要之差別在於掛失手續完成「後」之風險
  歸屬問題，於掛失手續完成前遭他人冒用之結果，仍應由持卡
  人自行負擔，準此，本案告訴人之記名式悠遊聯名信用卡遭被
  告2人侵占入己之時，該記名式悠遊聯名信用卡本身及其內儲
  值金，業已完全置於被告2人實力支配範圍，俱屬被告本件侵
  占遺失物犯行所侵害之財產法益內涵；被告2人後續使用該記
  名式悠遊卡內儲值金之消費行為，並未加深告訴人財產法益之
  損失範圍。至告訴人嗣後即使得藉由該記名式悠遊聯名信用卡
  之掛失機制降低其損失，仍無從回溯減少被告2人侵占犯行所
  造成之法益侵害內容。
⑵又刑法第339條之1所定自動收費設備詐欺罪，其所保護之法益
  ，主要係設置該收費設備者之財產法益，或信賴該收費設備判
  讀之結果而交付財物者之財產法益；且該條係增列在刑法之詐
  欺背信及重利罪章中詐欺取財罪之後，本質上應具有詐欺取財
  罪之屬性，差別在於違法由收費設備取得他人之物罪中，以不
  正方法行使詐術之對象，不是人類，而係收費設備，故利用收
  費設備付款並取得他人財物者，是否構成違法由收費設備取得
  他人之物罪，即應審究收費設備之判斷機制，有無「陷於錯誤
  」。而自動收費設備是機器，無法自行思考，僅能依照人類事
  先提供之指令進行判斷，因此收費設備是否陷於錯誤，應以設
  置該收費設備或信賴該收費設備者所擬定之判斷機制為憑。依
  一般消費實務，悠遊卡之使用方法為感應付款，並無須出示證
  件核對身分，悠遊卡是否為記名卡，並不影響持用悠遊卡進行
  小額消費時之消費流程，店員或機器亦無義務判斷悠遊卡是否
  為記名卡，可知告訴人即使完成悠遊卡之記名手續，對於悠遊
  卡公司或其特約機構而言，仍係以俗稱「認卡不認人」之方式
  進行悠遊卡之消費付款機制。準此，被告2人雖非該記名式悠
  遊聯名信用卡之持卡人本人，其持該記名式悠遊聯名信用卡之
  悠遊卡功能消費之行為，仍未違反悠遊卡收費設備或商店店員
  之判斷機制，顯未造成另一法益受到侵害。
⑶從而，被告2人將告訴人之記名式悠遊聯名信用卡侵占入己時，
  悠遊卡本身及其內儲值金，已完全置於被告2人實力支配範圍
  ，被告2人再持以消費而花用悠遊卡內儲值金之行為，因未加
  深被告2人前一侵占行為造成之損害，亦未造成新的法益侵害
  ，換言之，被告2人侵占告訴人記名式悠遊聯名信用卡含其內
  儲值金後，使用該儲值金消費之行為，屬侵占財物後實現其經
  濟價值之結果，亦難認其另有何施用詐術之行為，而與刑法第
  339條之1第2項非法由收費設備得利罪之要件不符，即應屬不
  罰之後行為（與罰後行為），應不另論罪。
㈢被告2人就上開犯行間有犯意聯絡及行為分擔，依刑法第28之規
  定論以共同正犯。
㈣依刑法第47條累犯規定之要件，需再犯為有期徒刑以上之罪，
  被告2人所犯本案侵占遺失物罪之法定本刑為罰金刑，非屬有
  期徒刑以上之罪，公訴意旨認被告2人於本件犯罪應構成累犯
  ，並請求依司法院釋字第775號解釋意旨，審酌依刑法第47條
  規定加重其刑，容有違誤，併此敘明。
㈤爰審酌被告2人於拾得他人之悠遊聯名信用卡，不思返還或交給
  警方，竟逕占為己有，並持之消費，然考量被告2人犯後坦承
  犯行之態度，暨其犯罪之動機、目的、手段、素行、刷卡消費
  之金額、所生損害，兼衡被告謝正倫於本院審理時自陳其離婚
  育有1子，其子由前妻主要照顧，其則按月給付1萬元扶養費，
  家中尚有洗腎之母親及因墜樓調養中之弟弟，目前從事粗工，
  日薪1,200元，家庭經濟狀況貧困及大學畢業之智識程度；被
  告隋明昌則自陳其未婚無子，家中無人需其扶養，從事粗工，
  日薪1,200元，家庭經濟狀況勉持及技術學院畢業之智識程度
  等一切情狀（易卷第72頁），分別量處如主文所示之刑，並均
  分別諭知易服勞役之折算標準。
沒收之說明：
㈠被告2人持本案悠遊聯名信用卡刷卡消費購物，花費悠遊卡內之
  儲值金額474元，核屬其犯罪所得，其中被告謝正倫取得購買
  之亞培安素高鈣1瓶（價值77元），餘購得之商品均由被告隋
  明昌取得（價值474-77=397元），業經被告2人供承（易卷第7
  0頁），爰依刑法第38條之1第1項前段、第3項之規定，分別於
  被告2人各自主文項下宣告沒收，並於全部或一部不能沒收或
  不宜執行沒收時，追徵其價額。
㈡至被告2人所侵占之悠遊聯名信用卡1張，並未扣案，然上開物
  品業經告訴人掛失（偵卷第92頁），已失去原有功用，單獨存
  在不具刑法上之非難性，且不宣告沒收，亦不致於對社會危害
  或再供犯罪使用產生實質重大影響，並衡酌避免徒增執行沒收
  困難，認沒收欠缺刑法重要性，爰依刑法第38條之2第2項規定
  不予宣告沒收，附此敘明。
據上論斷，應依刑事訴訟法第299條第1 項前段，刑法第28條、
第337條、第42條第3項前段、第38條之1第1項前段、第3項，刑
法施行法第1條之1第1項，判決如主文。
本案經檢察官林小刊提起公訴，檢察官林禹宏到庭執行職務。
中　　華　　民　　國　　111 　年　　3 　　月　　8 　　日
                  刑事第四庭  法  官  陳錦雯
以上正本證明與原本無異。
如不服本判決應於收受送達後二十日內向本院提出上訴書狀，並
應敘述具體理由；其未敘述上訴理由者，應於上訴期間屆滿後二
十日內向本院補提理由書(均須按他造當事人之人數附繕本)「切
勿逕送上級法院」。
                              書記官  陳建宇
中　　華　　民　　國　　111 　年　　3 　　月　　8 　　日
附錄論罪科刑法條：
中華民國刑法第337條
意圖為自己或第三人不法之所有，而侵占遺失物、漂流物或其他
離本人所持有之物者，處1萬5千元以下罰金。